【裁判字號】    97,消債更,1812
【裁判日期】    971226
【裁判案由】    聲請更生程序
【裁判全文】
臺灣高雄地方法院民事裁定          97年度消債更字第1812號
聲  請  人  甲○○
上列當事人聲請消費者債務清理事件，本院裁定如下：
    主  文
聲請駁回。
聲請費用由聲請人負擔。
    理  由
一、聲請意旨略以：聲請人前未曾依「中華民國銀行公會會員辦
    理消費金融案件無擔保債務協商機制」請求共同協商債務清
    償方案，後於消費者債務清理條例施行後乃向最大債權金融
    機構即國泰人壽保險股份有限公司（下稱國泰公司）請求協
    商而未成立，而聲請人對金融機構因消費借貸所負之債務計
    達新台幣（下同）2,368,957 元，而以聲請人於95年間罹患
    肝癌，身體狀況不佳，民國96年8 月辦理退休後，端賴退休
    俸維生，而以聲請人97年領取之退休俸總收入333,152 元計
    算，平均每月收入僅27,762元，扣除房屋貸款17,478元，尚
    有醫療費用及生活費用支出，故已無力負擔銀行款項，聲請
    人有不能清償之情事致協商不成立，而聲請人所負無擔保或
    無優先權之債務總額並未逾1,200 萬元，復未經法院裁定開
    始清算程序或宣告破產，爰依法聲請更生等語。
二、按「為使負債務之消費者得依本條例所定程序清理其債務，
    以調整其與債權人及其他利害關係人之權利義務關係，保障
    債權人之公平受償，謀求消費者經濟生活之更生及社會經濟
    之健全發展，特制定本條例。」、「債務人不能清償債務或
    有不能清償之虞者，得依本條例所定更生或清算程序，清理
    其債務」，消費者債務清理條例第3 條定有明文，是消費者
    債務清理條例之立法，其中心思想乃認陷於經濟上困境之消
    費者若任其於惡性循環之債務窘境中自生自滅，其將衍生嚴
    重之社會問題，致難以維持安定之社會經濟秩序，故有予之
    分別情形依更生或清算之程序清理其債務之必要，藉以妥適
    調整其與各相關債權人等間之權利義務關係，以謀求消費者
    經濟生活之更生機會，從而健全社會經濟發展，惟私法上之
    債之關係，係以當事人間之信賴關係為基礎，為社會經濟組
    織之重要支柱，故當事人於以法律行為追求自己之利益之際
    ，亦應顧及對方之利益，並考量債權債務在社會上之作用，
    本於誠實及信用之原則，行使其債權及履行其債務，故債務
    人之消費者欲以上開條例為其所負義務之調整者，自應本於
    誠信原則之本旨，僅在其不能清償債務或有不能清償之虞而
    使其陷於經濟上之困境時始得准許之，以避免其藉此善意之
    立法而惡意圖謀減免債務，致使社會陷於道德之危險，並因
    此使信用緊縮而造成社會經濟之動盪。
三、聲請人主張其於前業向最大債權金融機構國泰公司請求共同
    協商債務清償方案，惟於97年8 月4 日業經該銀行通知前置
    協商不成立之事實，此有聲請人提出之前置協商不成立通知
    書乙紙在卷可稽，則依前揭條文之規定及說明，其自應有不
    能清償債務或有不能清償之虞，且此情形業使其陷於經濟上
    之困境時，法院始須准之進行更生或清算。
四、聲請人固以其對金融機構因消費借貸所負之債務計達2,368,
    957 元，惟其每月收入扣除必要生活、醫藥費用及房屋貸款
    後已不能清償債務等語為本件更生之聲請，並提出債權人清
    冊、財產及收入狀況說明書、戶籍謄本、綜合所得稅各類所
    得資料清單、財產歸屬資料清單、財團法人金融聯合徵信中
    心債權人清冊、臺灣銀行存摺影本、郵局存摺影本、診斷證
    明書、水、電費收據、土地及建物登記謄本、統一發票等件
    為證，惟查：
  (一)聲請人於前所為前置協商不成立之原因乃為聲請人原同意國
    泰公司提供之月付4,358 元協商方案，嗣於簽約時，又表示
    僅能月付2,000 元，致國泰公司以聲請人「無法負擔任何還
    款條件」為由，通知前置協商不成立等情，業據聲請人陳明
    在卷，此有前置協商不成立通知書在卷可稽（卷第15頁）。
  (二)依聲請人之95、96年度綜合所得稅各類所得資料清單及財產
    歸屬資料清單載，聲請人於95年度固僅有營利所得16,632元
    、96年度利息、營利及退職金所得為161,018 元，名下無任
    何財產。惟聲請人於96年8 月1 日退職前，係任職於高雄縣
    大寮鄉中庄國民小學（下稱中庄國小）擔任教師乙職，亦據
    聲請人陳明在卷，並有中庄國小97年12月18日函附卷可稽，
    堪認聲請人於95、96年間除上開所得外，尚有每月薪俸及自
    96年8 月份起領取之退休俸未為申報。雖聲請人陳稱其於97
    年間退休俸總收入為333,152 元，平均每月收入僅27,762元
    云云，然聲請人係於96年8 月1 日自願自中庄國小退休，申
    請退休金種類為兼領1/2 一次退休金與1/2 月退金，每月退
    休所得之最高金額為33,921元，此有高雄縣大寮鄉中庄國小
    回函在卷可憑，則聲請人陳稱其退休俸收入平均每月僅為27
    ,762 元云云，已難採信。
  (三)至聲請人主張其每月需支付房屋貸款17,478元云云，固據其
    提出利息收據及明細表為證。惟此部分債務非係以聲請人名
    下之不動產作為擔保，並不因此即認聲請人應優先清償此部
    分債務而置其他無擔保債權人之權益於不顧，倘認聲請人清
    償房屋貸款之支出係屬必要費用，豈非獨厚於有擔保債權人
    ，自不得列為必要支出。
  (四)再參以度行政院主計處統計之97年度臺灣省每人每月最低生
    活費用為9,829 元（聲請人業已負債200 萬元以上，其本須
    以較低之標準生活而節忖開銷用以償債始符誠信，債務人自
    不得以無負債人員之一般生活標準以上而同為要求），則以
    其每月領取退休俸金額33,921元計算，於扣除此必要之生活
    費標準後，每月尚餘24,000元左右，縱再加計每月醫療費用
    支出5,000 元，其每月至少亦應尚又有餘19,000元可供清償
    債務，於此自不得認其已有不能償債務或有不能清償之虞之
    情事。尤有甚者，聲請人除自96年8 月1 日起每月可領取上
    開退休俸外，並於96年8 月1 日退休時已領取896,375 元之
    退休金，此有聲請人之活期儲蓄存款存摺影本在卷足按，益
    難認聲請人非有不能清償債務或有不能清償之虞之情事。則
    以聲請人扣除必要生活費、醫療費後之每月可支配金額既在
    高雄縣最低生活費標準以上甚多，其於清償債務後之情況自
    尚未陷於經濟上之困境而無得維持生活，再參以其與最大債
    權銀行為前置協商時原已達成初步協議按月付款4,358 元，
    而於簽約前夕反悔，改口僅願負擔每月2,000 元而致協商不
    成立，顯足見其一心係欲循債務清理之程序以圖脫免債務之
    責任而無任何清償之誠意甚明。
五、綜上所述，聲請人於聲請前既無不能償債務或有不能清償之
    虞之情事，依上開說明及規定，其聲請之更生已有要件不備
    及違誠信說明之義務，自應駁回其更生之聲請，爰裁定如主
    文。
六、依消費者債務清理條例第8 條、第15條，民事訴訟法第78條
    ，裁定如主文。
中    華    民    國    97    年    12    月    26    日
                  民事第三庭  法    官  劉惠娟
上為正本係照原本作成
如不服本裁定，應於裁定送達後10日內，以書狀向本院提出抗告
，並繳納抗告費新臺幣1,000 元。
中    華    民    國    97    年    12    月    26    日
                              書 記 官  王高山


司法院資訊處製作；財團法人民間司法改革基金會備份。
